【裁判字號】    96,訴,5785
【裁判日期】    970606
【裁判案由】    履行契約等
【裁判全文】
臺灣臺北地方法院民事判決              96年度訴字第5785號
原      告  欣新安瓦斯防爆設備股份有限公司
法定代理人  丙○○
訴訟代理人  陳化義律師
參  加  人  甲○○
被      告  乙○○原名:劉素.
訴訟代理人  謝天仁律師
            王志傑律師
上列當事人間請求履行契約事件，本院於民國97年5月16日言詞
辯論終結，判決如下：
    主      文
原告之訴及假執行之聲請均駁回。
訴訟費用由原告負擔。
    事實及理由
壹、程序方面：
一、按訴狀繕本送達後，原告不得將原訴變更或追加他訴，但擴
    張或減縮應受判決事項之聲明者，不在此限，民事訴訟法第
    255條第1項第3款定有明文。本件原告起訴時原請求被告應
    給付新台幣（下同）1,600,000元，及自民國92年12月20日
    起至清償日止按年息5%計算之利息，嗣於起訴狀繕本送達後
    ，於97年5月16日具狀（見本院卷第169頁）變更聲明請求被
    告應給付1,600,000元及自92年5月10日起至清償日止按年息
    5%計算之利息，核屬擴張應受判決事項之聲明，是原告所為
    訴之變更應予准許。
二、按就兩造之訴訟有法律上利害關係之第三人，為輔助一造起
    見，於該訴訟繫屬中得為參加，民事訴訟法第58條第1項定
    有明文。又所謂「法律上利害關係」，係指兩造裁判之效力
    依法及於該第三人或兩造裁判效力雖不及之，但參加人之法
    律上地位，將因當事人一造之敗訴，依該判決之內容（包括
    法院就訴訟標的之判斷，及判決理由中對某事實或法律關係
    存否之判斷）直接或間接受有不利益；反之，若該當事人勝
    訴，即可免受此不利益者而言。查參加人主張其對於被告確
    有系爭債權存在，則如原告受敗訴判決，將可能使參加人受
    有無法對於被告請求系爭債權受償之不利益，核認其就本件
    訴訟有法律上利害關係，則參加人具狀表明輔助原告參加訴
    訟之旨，於法尚無不合，亦應准許。
貳、實體方面：
一、原告主張：
（一）被告使用參加人持有、發票人為原告之支票4紙計1,600,0
      00元（以下簡稱系爭支票），購買台北市○○街147巷5號
      4樓建物及基地持分（以下簡稱系爭房屋），經原告催討
      ，於92年2月10日協商，因被告用以購買系爭房屋之系爭
      支票為參加人所有，應予返還，被告即同意系爭支票係由
      參加人給予，如3個月內無法還款，願將系爭房屋過戶予
      參加人指定之原告名下，並於同日簽立承諾書記載「本人
      願於3個月內將漢中街房子過戶於甲○○名下（指定欣欣
      安公司）」等語（以下簡稱系爭承諾書），則原告與參加
      人均得請求被告履行契約，且參加人已將請求權讓與原告
      。嗣被告未依協議還款或將該房屋過戶予原告名下，竟於
      94年2月2日設定本金最高限額抵押權2,640,000元予交通
      銀行股份有限公司，原告如仍請求被告移轉系爭房屋所有
      權則毫無實益反而背負貸款債務，顯失公平，於系爭契約
      成立後有此情事變更，不利於原告，原告自得依民法第22
      7條之2，變更改依相當於原來之同額債權額度，直接請求
      金錢給付。
（二）對被告答辯所為之陳述：原告於本件係請求履行系爭承諾
      書，與兩造最高法院95年度台上字第1807號損害賠償等事
      件（第一審案號：本院92年度訴字第5778號、第二審案號
      ：台灣高等法院94年度上字第187號，以下簡稱前案）訴
      訟標的不同，非同一案件。被告取得系爭支票與原告間並
      無法律上之原因或任何對價關係，已構成不當得利，其自
      認不當得利而承諾返還，原告自得請求被告履行系爭承諾
      書。原告否認脅迫被告簽立系爭承諾書，被告主張撤銷被
      脅迫而為之意思表示，惟除斥期間已經過。
（三）並聲明：1、被告應給付1,600,000元，及自92年12月20日
      起至清償日止按年息5%計算之利息。2、願供擔保，請准
      宣告假執行。
二、參加人則稱：
    本件與前案請求權基礎不同，非前案既判力所及。系爭支票
    票款並非參加人贈與被告。
三、被告辯稱:
（一）本件與前案係同一案件，訴訟標的已經確定終局判決而受
      既判力之拘束，原告不得再行起訴。
（二）系爭承諾書係被告於92年2月10日被脅迫所簽立，被告已
      於92年3月28日以台北市○○街郵局第977號存證信函撤銷
      被脅迫之意思表示。
（三）前案已認定1,600,000元係參加人贈與被告，不構成不當
      得利，被告用以購買系爭房屋，房屋所有權自屬被告，被
      告簽立系爭承諾書無償將系爭房屋過戶予參加人，性質上
      即屬無償贈與，本件系爭房屋之所有權尚未移轉，依民法
      第408條第1項之規定，被告得撤銷其贈與。
（四）並聲明：1、原告之訴及假執行之聲請均駁回。2、如受不
      利益判決，請准提供擔保免為假執行。
三、兩造不爭執事項：
（一）被告使用參加人持有、發票人為原告之系爭支票票款計1,
      600,000元，購買系爭房屋。
（二）被告於92年2月10日簽立系爭承諾書。
（三）被告於92年3月8日寄發台北市○○街郵局第977號存證信
      函予參加人。
（四）被告於94年2月2日將系爭房屋設定本金最高限額抵押權2,
    640,000元予交通銀行股份有限公司。
四、本件之爭點為：
（一）本件是否為前案既判力所及，有無違反一事不再理？
（二）被告主張系爭承諾書係被脅迫所為，已撤銷被脅迫之意思
      表示，有無理由？
（三）被告主張系爭承諾書之性質為其與參加人間之贈與契約，
      並主張撤銷贈與契約，有無理由？
（四）原告主張本件有民法第227條之2第1項情事變更原則之適
      用，有無理由？
五、本院得心證之理由：
（一）關於本件是否為前案既判力所及，有無違反一事不再理之
      部分：
   1、按訴訟標的於確定之終局判決中經裁判者，除法律別有規
      定外，當事人不得就該法律關係更行起訴，民事訴訟法第
      400條第1項定有明文，亦即同一事件已有確定之終局判決
      ，即不得再行起訴，此即訴訟上所謂之一事不再理原則。
      訴訟法上所謂一事不再理之原則，乃指同一事件已有確定
      之終局判決者而言，其所謂同一事件，必同一當事人就同
      一法律關係而為同一之請求，若此三者有一不同，即不得
      謂為同一事件，自不受確定判決之拘束，最高法院19年上
      字第278號判例可資參照。
   2、經查，本件原告前以民法第185條、第184條共同侵權行為
      、民法第478條消費借貸、民法第179條不當得利等法律關
      係為請求權基礎，請求被告給付1,600,000元，及自92年1
      12月20日起至清償日止按年息5%計算之利息，經本院以92
      年度訴字第5778號判決原告勝訴，被告不服提起上訴，復
      經台灣高等法院以94年度上字第187號廢棄原判決，並駁
      回原告之訴，嗣原告不服再提上訴，經最高法院以95年度
      台上字第1807號判決上訴駁回等情，有上開判決書可稽，
      並經本院依職權調閱前揭案卷核閱無訛。是依前揭民事判
      決所載，原告於前案係民法第185條、第184條共同侵權行
      為、民法第478條消費借貸、民法第179條不當得利等法律
      關係為請求權基礎，而前後二訴之訴訟標的是否相同，皆
      以當事人間之紛爭事實已於訴訟程序中經雙方言詞辯論，
      法院審理為判斷基礎，以維當事人之程序權利，且本件訴
      訟標的依原告訴狀所載，係為系爭承諾書及民法第227條
      之2規定之請求權，自與侵權行為、消費借貸、不當得利
      請求權有別，況本件訴訟標的未曾於前案中經雙方當事人
      攻擊防禦，亦未經前案法院審理，依上開說明，本件與前
      案之訴訟標的自不相同，則兩案並非同一事件，而無違背
      一事不再理之原則，被告之抗辯，自屬無據。
（二）關於被告主張系爭承諾書係被脅迫所為，已撤銷被脅迫之
      意思表示，有無理由之部分：
   1、按因被詐欺或被脅迫而為意思表示者，表意人得撤銷其意
      思表示。但詐欺係由第三人所為者，以相對人明知其事實
      或可得而知者為限，始得撤銷之，民法第92條第1項定有
      明文。又按當事人主張其意思表示係因被詐欺或被脅迫而
      為之者，應就其被詐欺或被脅迫之事實，負舉證責任，最
      高法院21年上字第2012號判例著有明文。是本件被告抗辯
      其簽立系爭承諾書時受有脅迫，自應就其被脅迫之事實，
      負舉證之責。
   2、本件被告辯稱系爭承諾書之簽立，係因原告之法定代理人
      丙○○、參加人、陳敏秀、蔡富源、蔡勝達等人脅迫而簽
      立云云，原告則否認有任何脅迫之情。而依被告所簽立之
      系爭承諾書以觀，被告所寫之字尚屬端正，且本件事發乃
      於92年2月10日，若被告係非自願寫下系爭承諾書，豈會
      於事發後近1個月即同年3月8日始寄發上開存證信函予參
      加人告知「撤銷92年2月10日承諾將漢中街房子過戶予甲
      ○○或欣欣安公司乙事之意思表示」，此有上開存證信函
      在卷可稽（見本院卷第53頁）；且被告因上開事實對丙○
      ○、參加人、陳敏秀、蔡富源、蔡勝達提起妨害自由告訴
      ，丙○○、陳敏秀部分由台灣台北地方法院檢察署檢察官
      以94年度偵續字第97號，認罪嫌不足，因與起訴部分（即
      丙○○、陳敏秀共同傷害罪嫌，與陳敏秀搶下被告鑰匙之
      強制罪嫌）有牽連關係，而不另為不起訴處分，參加人、
      蔡富源、蔡勝達亦由該署檢察官以94年度偵續字第97號、
      93年度偵字第4509號為不起訴處分，此經本院調閱上開刑
      事案件卷宗核閱無訛；是被告辯稱係遭脅迫而簽立系爭承
      諾書云云，尚難採信。因系爭承諾書之簽立，被告未能證
      明有遭受脅迫之情形存在，則其以受脅迫為由，據以撤銷
      簽訂系爭承諾書之意思表示，依法無據，自不生撤銷之效
      力，是本件系爭承諾書仍有效存在，被告所辯，尚無足取
      。
（三）關於被告主張系爭承諾書之性質為其與參加人間之贈與契
      約，並主張撤銷贈與契約，有無理由之部分：
   1、按除別有規定外，確定之終局判決就經裁判之訴訟標的，
      有既判力，民事訴訟法第400條第1項定有明文；故為訴訟
      標的之法律關係，於確定之終局判決中已經裁判者，就該
      法律關係即有既判力，當事人雖僅於新訴訟用作攻擊防禦
      方法，法院亦不得為反於確定判決意旨之裁判（最高法院
      30 年上字第8號判例參照）。
   2、本件原告請求被告履行契約，與原告於前案請求被告給付
      借款、不當得利、侵權行為損害賠償之訴訟，雖非同一事
      件，已如前述，惟前案已就原告之請求為敗訴之確定判決
      ，則關於系爭1,600,000元支票票款，參加人與被告係贈
      與關係而無借貸關係，被告對原告亦無不當得利或侵權行
      為，在當事人間自有既判力，依前揭說明，本院自不得為
      反於確定判決意旨之裁判；是原告主張被告取得系爭支票
      構成不當得利云云，要非可採。
   3、又按贈與物之權利未移轉前，贈與人得撤銷其贈與，民法
      第408條第1項定有明文。原告主張被告同意系爭支票係由
      參加人給予，如3個月內無法還款，願將系爭房屋過戶予
      參加人指定之原告名下，始簽立系爭承諾書云云，然為被
      告所否認，並主張系爭承諾書之約定為贈與，並非雙務契
      約，且已經撤銷等語。而系爭承諾書記載「本人願於3個
      月內將漢中街房子過戶於甲○○名下（指定欣欣安公司）
      」；究其文義，僅得認被告係無償讓與系爭房屋予參加人
      ，且無何限制、負擔或條件，復無從由系爭承諾書觀出系
      爭1,600,000元與被告轉讓系爭房屋有何對價關係互負債
      務之處，原告復未能舉證證明被告同意返還參加人1,600,
      000元而以系爭房屋過戶代之等情，則被告抗辯系爭承諾
      書為贈與契約關係，尚非無據，原告上開所辯，要不可取
      。從而，被告於贈與物之權利移轉前，依民法第408條第1
      項撤銷其贈與，自屬有據。則原告自不得請求被告履行系
      爭承諾書，亦不得主張情事變更而依民法第227條之2規定
      ，直接請求金錢給付。
（四）關於原告主張本件有民法第227條之2第1項情事變更原則
      之適用，有無理由之部分：因被告已撤銷其贈與，原告不
      得請求被告履行系爭承諾書，亦不得主張情事變更而依民
      法第227條之2規定，直接請求金錢給付，已如前述，則此
      爭點即無須再予論述。
六、從而，原告基於系爭承諾書、民法第227條之2規定、債權讓
    與之法律關係，請求被告給付1,600,000元，及自92年12月
    20日起至清償日止按年息5%計算之利息，為無理由，應予駁
    回。原告之訴既經駁回，其假執行之聲請即失所附麗，應併
    予駁回。
七、本件事證已臻明確，兩造其餘攻擊或防禦方法，經本院審酌
    後，認均與本件之結論無涉，茲不再一一論述，併予敘明。
八、據上論結：本件原告之訴為無理由，依民事訴訟法第78條，
    判決如主文。
中    華    民    國    97    年    6     月    6     日
                  民事第六庭  法  官  蕭清清
以上正本係照原本作成。
如對本判決上訴，須於判決送達後20日內向本院提出上訴狀。
中    華    民    國    97    年    6     月    6     日
                              書記官  林秀娥


司法院資訊處製作；財團法人民間司法改革基金會備份。
